臺灣高等法院臺南分院民事判決　九十年度上更(二)字第六六號　ｅ
　　　上　訴　人　甲　○　○
　　　被 上 訴人　丙　○　○.
　　　複 代 理人　乙　○　○.
　　　　　　　　　丁　○　○
右當事人間請求拆屋還地事件，上訴人對於中華民國八十七年四月十四日臺灣雲林地
方法院八十七年度訴字第五四號第一審判決提起上訴，經最高法院第二次發回更審，
本院判決如左：
　　　主　　　文
原判決廢棄。
被上訴人在第一審之訴駁回。
第一、二審及發回前第三審訴訟費用由被上訴人負擔。
　　　事　　　實
甲、上訴人方面：
一、聲明：求為判決如主文所示。
二、陳述：除與原判決記載相同者，茲引用外，另補稱略以：
（一）系爭房屋是上訴人向臺灣雲林地方法院七十一年度民執字第一四六○號執行事
      件拍賣取得（該執行事件之債務人為王自能），有權利移轉證書附於原審卷宗
      可稽，該房屋是王自能與原地主鄭裕篤等人合建，系爭土地係由原地主鄭裕篤
      等人登記為王自能後再登記為被上訴人名義，當時王自能因違反票據法遭到通
      緝，不能出面辦理登記，所以系爭土地以後才由被上訴人訴由法院判決移轉登
      記為王自能名義後再登記為被上訴人名義，而王自能係房屋之原始建築人，由
      第三人查封王自能所有之系爭房屋，經法院拍賣後由上訴人拍定取得，則土地
      、房屋同屬一人所有（實際上同屬一人所有，雖土地是後來才登記王自能名義
      ，但實質上仍應屬同一人所有），而先後出售與不同之所有人，依最高法院四
      十八年度台上字第一四五七號判例及同院八十年度台上字第一九九八號判決意
      旨所示，土地與房屋有相當於租賃之使用關係並非無權占有。
（二）上訴人購買的房屋為合法建物，有台灣雲林地方法院七十一年十二月六日核發
      之權利移轉證書及七十二年一月二十一日雲林縣政府建設局核發之七十雲營使
      字第二三九六號使用執照並經辦妥保存登記之建築改良物所有權影本可稽。按
      土地上建築房屋，非有相當之期限不能達其目的，茍於短期間拆屋還地實有害
      社會經濟利益，故王自能與鄭裕篤等人既合建，則就房屋而言，自可使用土地
      至房屋不堪使用為止，從而由上訴人提出之權利移轉證書、使用執照及建築改
      良物所有權狀影本，可證本件建物為合法建築物。又土地與房屋雖在不同的時
      間分別登記為王自能名義，但依合建契約之約定系爭房、地均由王自能分得，
      實際上已為王自能所有，有原地主鄭裕篤等人可為明證。從而系爭房地實際上
      為王自能分得，雖形式上系爭土地之登記較慢，但實際上房屋與土地同屬一人
      所有而分開出售，故房屋使用土地與最高法院四十八年台上字第一四五七號判
      例所示之精神實相符合。
（三）本件上訴人向王自能買受之系爭房屋，係於七十年十一月六日已完工並取得使
      用執照，但何以未交付被上訴人，是因王自能欠被上訴人債務，被迫抵債，故
      使用執照沒有給他，則被上訴人與王自能是債權債務關係，土地所有權人應默
      許房屋所有權人使用土地，如此才符合平衡原則，被上訴人稱上訴人房屋未保
      存登記不實在，上訴人有使用執照及所有權狀，可見房屋合法甚明。
（四）又雲林縣斗六市○○段一七八二號土地在八十一年間被上訴人聲請假處分，但
      訴外人林銀玩在八十二年為併案假處分，斗六地政事務所通知被上訴人塗銷假
      處分，但林銀玩合併，無法塗銷，而且林銀玩已提起塗銷所有權移轉登記之訴
      ，從而被上訴人將被塗銷所有權，被上訴人之起訴亦無理由。
三、證據：除援用第一審所提證據外，補提使用執照影本、建物所有權狀影本、八十
    五年以前之土地、建物登記簿謄本保存登記資料、斗六地政事務所函影本為證。
乙、被上訴人方面：
一、聲明：求為判決(一)上訴駁回(二)第一、二、三審、發回前各審訴訟費用及上訴第三
    審律師費用由上訴人負擔。
二、陳述：除與原判決記載相同者，茲引用外，另補稱略以：
（一）第一審判決認定：系爭土地原係訴外人鄭裕篤等人所有，被上訴人於八十一年
      三月十四日為假處分並經查封登記，嗣於八十五年八月二十一日被上訴人以勝
      訴判決為原因由鄭裕篤等人移轉登記予訴外人王自能，並於同日再由王自能移
      轉登記予被上訴人，而系爭房屋係王自能所起造，於七十年十一月六日完工，
      因王自能另欠第三人陳銘欽債務，經強制執行，於七十一年九月二十一日為查
      封登記，嗣於七十一年十一月十七日由上訴人依法拍定後，原審法院於七十一
      年十二月六日核發權利移轉證書，據此可知，上訴人係於七十一年十二月六日
      法院核發權利移轉證書始自訴外人王自能處取得系爭建物之所有權，當時系爭
      土地之所有權尚非王自能所有，王自能係遲至八十五年八月二十一日始自鄭裕
      篤等人取得系爭土地之所有權。是本件事實核與最高法院四十八年台上字第一
      四五七號判例意旨所謂：土地及房屋同屬一人所有而將土地及房屋分開同時或
      先後出賣之情形尚有不同，則上訴人據此抗辯其所有之系爭房屋有權使用被上
      訴人所有之系爭土地即非可取。被上訴人主張上訴人之房屋係無權占有系爭土
      地，自屬可採。
（二）鈞院前審八十七年上字第二二九號維持第一審之見解，更審則認有最高院法四
      十八年度台上字第一四五七號判例之適用，而為被上訴人敗訴之判決，最高法
      院此次發回更審明指本案無最高院法四十八年度台上字第一四五七號判例之適
      用，是本案究有無該判例之適用，乃為全案最重要之爭點。
（三）被上訴人早於七十年九月九日即向王自能購買系爭土地及房屋，買賣價款為新
      台幣（下同）一百萬元，被上訴人丙○○已支付九十萬元，餘款十萬元係待系
      爭土地及房屋辦理移轉登記時支付，詎該買賣契約書簽訂後，王自能竟因案通
      緝，致遲無法配合辦理移轉登記斯時，因土地仍登記在原地主鄭裕篤等人名下
      ，房屋尚未辦保存登記，被上訴人不得已乃先以代位方式訴請移轉土地，獲勝
      訴判決確定，進而登記為被上訴人名下，房屋部分則於辦理保存登記公告期間
      ，遭其他債權人聲請查封拍賣因未辦畢保存登記，被上訴人無從訴請移轉登記
      ，而為上訴人拍定取得。
（四）依上研析，系爭土地及房屋原係同時出賣予被上訴人，並非同時或先後出賣予
      不同之人，自與上開判例所指不符，其後，系爭房屋保存登記尚未完成遭拍賣
      時，土地仍登記在原地主名下，亦無土地與房屋同屬一人所有之情形，顯見本
      案應無上開判例之適用。更審判決援引上開判例而為被上訴人不利之論斷，認
      事用法顯有未洽！
（五）更審復認王自能嗣後既取得土地所有權，當然默許上訴人得繼續使用系爭土地
      ，被上訴人自應承受其義務惟本案係合建所引發之糾紛，依一般合建慣例，均
      待建物完成保存登記並移轉分得部分之建物予地主時，地主始同時辦理土地移
      轉登記予出資興建者，王自能既早於七十年九月九日即將系爭土地及建物出賣
      與被上訴人，斯時上訴人尚未拍定取得，則就利益衡量而言，自應優先保護被
      上訴人，況我國實務就拍賣係採私法買賣說，系爭房屋拍賣時，任何參與投標
      拍賣者均已明知土地不在拍賣範圍內，苟僅以較少之代價上訴人係以三十萬元
      拍定取得系爭建物所有權，竟仍無限期取得土地之使用權，直到建物不堪使用
      ，實過份保護參與投機之上訴人，殊非保障當事人利益之道，是本案應不得擴
      張解釋為有上開判例之適用！
（六）本案之現況係土地與建物分屬不同人所有，被上訴人早於七十年九月九日即支
      付高達九十萬元之價金，加計利息高達數百萬元，嗣後並取得土地所有權，而
      上訴人則僅拍定取得無保存登記之建物與違章建築同，僅取得事實上之使用權
      ，基於上訴人與王自能間就建物之買賣相對性，自不得執以對抗土地所有人，
      應允土地所有人即被上訴人得拆屋還地，始為允洽，至上訴人如因此受有損害
      ，則得本於權利瑕疵擔保之法律關係請求出賣人王自能負損害賠償責任。
（七）綜上所述，本案與最高法院四十八年台上字第一四五七號判例所指之案例不同
      ，無該判例之適用，尤不得擴張適用該判例，至最高法院八十年度台上字第一
      九九八號判決所指之案例，建物已辦畢所有權登記，且土地與建物係由同一人
      所承受，並曾以土地向台灣中小企業銀行申請貸款及設定抵押權，嗣後建物讓
      與他人，該案所指之內容與本案差異甚巨，本案自不得引用上開判決作為論據
      基礎！至民法於八十九年五月五日生效後，第四百二十五條之一第一項雖規定
      ：土地及其土地上之房屋同屬一人所有，而僅將土地或僅將房屋所有權讓與他
      人，或將土地及房屋同時或先後讓與相異之人時，土地受讓人或房屋受讓人與
      讓與人間或房屋受讓人與土地受讓人間，推定在房屋得使用期限內，有租賃關
      係。惟本案既非土地及房屋同屬一人所有，自無上開規定之適用。
三、證據：除援用第一審所提證據外，補提被上訴人與王自能七十年九月九日之買賣
    契約書影本及判決書影本為證。
丙、本院依職權向台灣雲林地方法院調該院八十一年度執全字第五六號假處分卷及向
    雲林縣斗六地政事務所調取被上訴人以勝訴判決登記為系爭土地所有權人之全部
    登記資料。
　    理　　　由
一、本件被上訴人起訴主張：系爭坐落雲林縣斗六市○○段一七八二地號（重測前為
    林子頭段番子溝小段二七六之六地號）土地屬被上訴人所有，而坐落系爭土地上
    之本國式加強磚造二層樓建物即門牌雲林縣斗六市○○路三三三巷十三號房屋一
    棟，則係上訴人經原審法院強制執行程序拍賣取得，嗣上訴人並於該房屋後方及
    二樓樓頂增建如附圖所示之廚房及涼棚，因上開房屋無權占用被上訴人所有之土
    地，為此本於所有權之作用，訴請判決上訴人應將上開房屋拆除並交還系爭土地
    云云。上訴人則以：系爭房屋及土地乃訴外人王自能與原地主鄭裕篤等人合建，
    王自能應分得之房屋及土地，嗣系爭房屋部分因王自能積欠他人債務，經原審法
    院查封拍賣，由上訴人於原審法院七十一年度民執字第一四六０號強制執行事件
    ，經參與拍賣而取得所有權，而系爭土地所有權則係由原地主鄭裕篤等人移轉登
    記予王自能後，再移轉登記予被上訴人；其土地、房屋同屬一人所有，而先後出
    售與不同之所有人，依最高法院四十八年度台上字第一四五七號判例意旨，上訴
    人自得使用系爭土地，並非無權占有等語，資為抗辯。
二、查系爭土地原係原地主鄭裕篤等人所有，於六十九年十月卅一日與建商王自能等
    人訂定合建契約，系爭土地及日後建好之系爭房屋係分歸王自能所有。而系爭房
    屋係王自能為原始起造人，於七十年十一月六日完工，因王自能另欠第三人陳銘
    欽債務，經原審法院強制執行拍賣系爭房屋，於七十一年十一月十七日由上訴人
    依法拍定後，原審法院並於七十一年十二月六日核發權利移轉證書，上訴人再於
    七十二年三月八日完成系爭房屋之建築改良物所有權登記。又系爭土地因王自能
    之財務出狀況，原地主鄭裕篤等人乃未將系爭土地移轉予王自能。被上訴人主張
    王自能於七十年九月九日即將系爭土地及建物出賣與被上訴人，基於代位之法律
    關係，於八十一年間訴請原地主鄭裕篤人移轉系爭土地所有權予王自能後再移轉
    予被上訴人，並於八十一年三月十四日對原地主就系爭土地為假處分查封登記，
    嗣於八十五年八月二十一日以勝訴判決為原因，由原地主鄭裕篤等人移轉登記予
    王自能後，並於同日再由王自能移轉登記予被上訴人名義。以上情形除經兩造自
    承在卷外，並有系爭土地及建物登記謄本、系爭房屋之權利移轉證書、建築改良
    物所有權狀、王自能與原地主之合建契約書及本院依職權向雲林縣斗六地政事務
    所調取被上訴人以勝訴判決登記為系爭土地所有權人之全部登記資料可證（見原
    審卷第八至十四、廿九、三十、五四頁，本院八十七年度上字卷第卅三至卅九頁
    ，本院更二卷第七八至一五五頁），合先認定。
三、惟按土地與房屋為各別之不動產，各得單獨為交易之標的，然房屋性質上不能與
    土地使用權分離而存在，亦即使用房屋必須使用該房屋之基地。查系爭房屋係王
    自能與原地主鄭裕篤等人合建，應分由王自能取得部分，系爭房屋之使用系爭土
    地，確經原地主等土地所有人之同意（實務上為建造前均應提出經土地所有人同
    意使用基地之使用土地同意書），而由王自能以原始起造人之名義興建，並取得
    使用執照等情，則系爭房屋之得以存在於系爭土地上，原有其正當之權源，而非
    無權占有。則在訴外人王自能與原地主鄭裕篤等人間之合建契約關係尚未消滅前
    ，上訴人自王自能受讓系爭房屋所有權，其對系爭土地之基地使用亦應有其正當
    權源。又查系爭房屋係於七十年十一月六日即已完工，嗣因王自能之債權人對之
    為強制執行，經原審法院拍賣，於七十一年十一月十七日由上訴人依法拍定後，
    上訴人於七十一年十二月六日取得權利移轉證書，再於七十二年三月八日完成系
    爭房屋之建築改良物所有權登記等情，有系爭土地及建物登記謄本、系爭房屋之
    權利移轉證書、建築改良物所有權狀、王自能與原地主之合建契約書在卷已如前
    述（見原審卷第八至十四、廿九、三十、五四頁，本院八十七年度上字卷第卅三
    至卅九頁）。則被上訴人認為上訴人經拍賣取得之系爭房屋，係不能為所有權登
    記僅有事實上之使用權而與違章建物相類云云，並不足採。
四、另按在土地上建築房屋，該房屋顯非短期間會毀壞，故房屋應存在一段相當之期
    間，即非有相當之期限不能達房屋存在之目的，茍於短期間訴請拆屋還地實有害
    社會經濟利益及公平正義。又按土地及房屋為各別不動產，各得為單獨交易之標
    的。惟房屋性質上不能與土地分離而存在。故土地及及其土地上之房屋同屬一人
    所有，而僅將土地或僅將房屋所有權讓與他人，或將土地及房屋同時或先後讓與
    相異人時，依最高法院四十八年台上字第一四五七號判例及七十三年五月八日七
    十三年度第五次民事庭會議決議，認除有特別約定外，應推斷土地受讓人默許房
    屋受讓人繼續使用土地，但應支付相當代價，其法律關係之性質當屬租賃，八十
    八年四月二十一日修正公布，八十九年五月五日施行之民法第四百二十五條之一
    並將其明文化（見該修正條文說明，但本事件發生在該法條修正公布之前，無該
    法條之適用，爰敘明之），同時並增訂同法第四百二十六條之一「租用基地建築
    房屋，承租人房屋所有權移轉時，其基地租賃契約，對於房屋受讓人，仍繼續存
    在」。
    查系爭房屋及土地，如訴外人王自能不發生財務困難，於系爭土地自原地主移轉
    予王自能後，系爭房屋及土地即為屬同一人所有，但因王自能與原地主之合建在
    未完全完工履行時，系爭房屋被王自能之債權人聲請法院查封，自無法完成使系
    爭房屋及土地同歸於王自能一人。次查，上訴人抗辯係自王自能受讓系爭土地上
    之系爭房屋及使用系爭土地之權利，即使用土地至房屋不堪使用為止。則王自能
    於七十一年十一月十七日出賣系爭房屋（由法院以執行之拍賣代為之），上訴人
    於同年十二月六日取得系爭房屋所有權，王自能基於出賣人之義務，應擔保上訴
    人就其出賣之系爭房屋有合法使用基地之權利，且王自能與原地主間合建契約之
    法律關係仍存在，故上訴人取得系爭房屋顯然仍對基地之使用有正當之法律權源
    ，則王自能嗣後（八十五年八月二十一日）既取得該基地即系爭土地所有權，自
    應已同意許上訴人得繼續使用系爭土地。而被上訴人於八十五年八月二十一日始
    自王自能受讓系爭土地所有權，顯亦不當然使上訴人之系爭房屋對系爭土地之基
    地使用權因此而喪失其正當權源。又查被上訴人於本件起訴前並未對上訴人為終
    止上訴人使用系爭土地之法律關係，於本件八十七年二月五日起訴請求迄今，亦
    未見被上訴人對上訴人為終止使用系爭土地之意思表示，且上訴人係信賴法院之
    拍賣而買受系爭房屋，並已取得所有權登記，亦如前述，基於社會經濟利益及公
    平正義，宜類推適用最高法院四十八年台上字第一四五七號判例及七十三年五月
    八日七十三年度第五次民事庭會議決議之意旨，及基於新修正民法第四百二十五
    條之一、第四百二十六條之一之立法精神之法理，認系爭土地所有權人即被上訴
    人，應仍容許系爭房屋所有權人即上訴人繼續使用系爭土地之基地，即被上訴人
    與上訴人間推定在系爭房屋得使用期限內，有租賃關係，至於其租金數額宜由當
    事人協議定之，當事人不能協議時，得請求法院定之。
五、綜上所述，上訴人之系爭房屋係七十一年十二月間受讓自王自能，且系爭房屋為
    合法建築，王自能依出賣人之義務，應擔保上訴人就其出賣之房屋有合法使用基
    地之權利，則王自能嗣後既取得系爭土地所有權，當然應認為同意上訴人得繼續
    使用系爭土地，被上訴人於八十五年八月間始自王自能處受讓系爭土地，亦應容
    許上訴人繼續使用系爭土地，從而被上訴人請求本件拆屋還地，並無理由，應予
    駁回。原審未據詳查，遽為上訴人敗訴之判決，容有未洽，上訴意旨，指摘原判
    決不當，為屬可採，應由本院廢棄改判如主文之所示。末查兩造其餘攻擊或防禦
    方法，經審核對本件判決之結果，不生影響，爰不逐一論述。
六、據上論斷，本件上訴為有理由，依民事訴訟法第四百五十條、第七十八條判決如
    主文。
中　　　華　　　民　　　國　　九十一　　年　　　四　　　月　　　九　　　日
　　　　　　　　　　　　　　　　　　臺灣高等法院臺南分院民事第三庭
~B1審判長法官　林　　輝　　雄
~B2　　　法官　丁　　振　　昌
~B3　　　法官　王　　明　　宏
右為正本係照原本作成。
如對本判決上訴，須於判決送達後二十日內向本院提出上訴狀，其未表明上訴理由者
，應於上訴後二十日內向本院提出上訴理由書。
中　　　華　　　民　　　國　　九十一　　年　　　四　　　月　　　十一　　日
　　　　　　　　　　　　　　　　　　　　法院書記官　侯　　瑞　　富
